【裁判字號】    94,重上更(二),22
【裁判日期】    950530
【裁判案由】    損害賠償
【裁判全文】
臺灣高等法院民事判決              94年度重上更(二)字第22號
上  訴  人  子○○
            癸○○（即陳德勝之承受訴訟人）
            己○○（即陳德勝之承受訴訟人）
            庚○○（即陳德勝之承受訴訟人）
            壬○○（即陳德勝之承受訴訟人）
            辛○○（即陳德勝之承受訴訟人）
            丙○○（即陳德勝之承受訴訟人）
            戊○○（即陳德勝之承受訴訟人）
共     同
訴訟代理人  沈明達律師
被上訴人    丁○○（原名陳德欽）
            乙○○
共     同
訴訟代理人  吳展旭律師
複代理人    邱曜德律師
共     同
訴訟代理人  羅詩蘋律師
上列當事人間請求損害賠償事件，上訴人對於中華民國88年6月3
0日臺灣板橋地方法院86年重訴字第293號第一審判決提起上訴，
經最高法院第二次發回更審，本院於中華民國95年5月16日言詞
辯論終結，判決如下：
    主      文
原判決關於命上訴人給付部分及該部分假執行之宣告，暨訴訟費
用之裁判，均廢棄。
上廢棄部分，被上訴人在第一審之訴及假執行之聲請均駁回。
第一、二審及發回前第三審訴訟費用由被上訴人負擔。
    事實及理由
一、本件被上訴人主張：兩造及訴外人陳三吉、陳滿雄人於77年
    11月12日訂立協議書，以上訴人癸○○、己○○、庚○○、
    壬○○、辛○○、丙○○、戊○○之被繼承人陳德勝為甲方
    ，上訴人子○○為乙方，被上訴人與陳三吉、陳滿雄四人為
    丙方。依協議書第1條、第2條約定就坐落臺北縣永和市○○
    段221號、231號、224號、222之1號、222之2號、178之2號6
    筆土地（下稱系爭土地）上建築之房屋（以下簡稱系爭房屋
    ），丙方取得221地號、231地號第一期工程可建坪數百分之
    45的3分之1，第二期工程可建坪數百分之50的3分之1，224
    地號第一期工程可建坪數百分之45的3分之2，第二期工程可
    建坪數百分之50的3分之2（即3分之4），另第4條約定「丙
    方所分得的坪數皆由第二期房屋工程完成時取得」，第5條
    約定「丙方取得第二期工程車位四位」，第6條約定「丙方
    依所得坪數選擇第二期工程第三戶店面，以總平均價值計算
    之，其餘以第二期第二排分配之」，第11條約定「丙方須將
    分得房屋乙戶給予林陳春桂」，第10條約定「乙方所取得房
    屋提出90坪給予丙方，以第二期工程1至7樓總平均價值計算
    之」。嗣第一期房屋於78年4月間完工，所建房屋依地政機
    關登記面積坪數合計達1757.9467坪；第二期房屋於81年11
    月間完工，所建房屋登記面積坪數合計達1235.2687坪。則
    丙方依協議書第1條、第2條約定就系爭221號、231號土地可
    得分配第一期房屋坪數為242.8655坪，第二期房屋坪數為
    189.6153坪；就224號土地可得分配第一期房屋坪數為22.96
    47坪，第二期房屋坪數為17.9295坪，合計丙方可分得房屋
    坪數473.375坪，扣除依約應分配與訴外人林陳春桂之34.62
    62坪，丙方每人可分得得坪數各為109.6872坪。惟上訴人僅
    將建號3018、3019房屋所有權及建號3005持分共計56.2456
    坪移轉登記予被上訴人丁○○（原名陳德欽）；將3038、30
    40建號房屋所有權及3005建號持分共計69.3129坪移轉登記
    予被上訴人乙○○（含指定之陳文杰、陳其華），則被上訴
    人丁○○、乙○○依序尚可向上訴人請求分配房屋53.4326
    坪、40.3743坪，詳如附表一所示。另依協議書第10條約定
    ，被上訴人丁○○、乙○○可分別向上訴人子○○請求分配
    7.4709坪《（904-（30.05812）=7.4709》、9.5坪《90
    4-13 =9.5》。而第二期第二排房屋經財團法人中華民國
    企業技術鑑定委員會（以下簡稱企技鑑定會）鑑定結果每建
    坪（含土地、建物）平均價值為新臺幣（下同）242,211元
    。茲因上訴人就應分配與被上訴人之第二期第二排房屋已無
    所有權，陷於給付不能，爰依民法第226條第1項規定，請求
    上訴人應連帶給付被上訴人丁○○12,941,963元（242,211X
    53.4326=12,941,963），連帶給付被上訴人乙○○9,779,10
    0元（242,211X 40.3743=9,779,100），上訴人子○○應給
    付被上訴人丁○○1,809,534元（242,211X7.4709=1,809,53
    4），給付被上訴人乙○○2,301,004元（242,211X9.5=2,30
    1,004)，並均加計法定遲延利息。原審除駁回被上訴人連帶
    給付部分外，其餘則判命上訴人如數給付，被上訴人就其敗
    訴部分，未據聲明不服而告確定，就上訴人之上訴聲明：上
    訴駁回。
二、上訴人則以：系爭房屋係由訴外人仁富營造有限公司建造，
    被上訴人分得之房屋坪數如有不足，應向該公司請求。又系
    爭協議書丙方共計4人，為不可分債權，被上訴人主張坪數
    不足，乃其內部分配問題，與上訴人無關。另協議書序文已
    明訂「今協議房屋分配事項如下：（以建築執照為準）」，
    第5條約定： 「丙方除取得第二期工程車位四位，其餘第一
    期、第二期地下室所有權歸甲、乙方」，第8條約定「甲、
    乙、丙三方與建商合建房屋，所取得房屋先扣乙戶做為老祖
    母老祖父墓地費用」，是本件分配房屋係以「建築執照」為
    準，而非依地政機關登記建物面積計算，且地下室除四個車
    位外，其餘所有權均歸上訴人，則依此計算丙方可得分配之
    坪數為400.4532坪，扣除應分予訴外人林陳春桂之34.6262
    坪後為365.827坪。另協議書第13條約定「房屋分配所得坪
    數均以1至7樓總平均價值計算之」，依企技鑑定會鑑定報告
    所示，第二期工程房屋平均每坪單價為140,118元（嗣改稱
    為131,665元），且本件申請建造執照時，丙方就分配之房
    屋已達成協議，並各就分得之房屋指定起造人名義，計丙方
    已分得房屋部分之價值為55,836,807元，依前揭每坪單價折
    算為398.4984坪 (55,836,807÷140,118=398.498)，已逾應
    分配之365.827坪，並無不足情形。又上訴人依協議書贈與
    被上訴人之房屋坪數縱有不足之瑕疵，依民法第411條規定
    ，並不負擔保責任。況協議書未約定上訴人子○○應給付第
    二期第二排房屋與被上訴人，則上訴人仍保有以子女名義為
    原始起造人之二戶房屋，並無給付不能之情形，如認上訴人
    給付之房屋不足，被上訴人僅得請求給付房屋，而不得訴請
    賠償損害，縱負損害賠償責任，亦僅得請求依房屋部分之總
    平均價值計算損害賠償，並以被上訴人因本件取得房屋基地
    之價值抵銷之，資為抗辯。上訴聲明：(一)原判決關於命上訴
    人給付部分廢棄。(二)上開廢棄部分，被上訴人在第一審之訴
    及假執行之聲請均駁回。
三、被上訴人主張兩造及訴外人陳三吉、陳滿雄於77年11月12日
    訂立協議書，業據提出協議書為證（見原審卷第11頁至第12
    頁），且為上訴人所不爭執，堪信為真。茲被上訴人主張依
    協議書第1條、第2條約定上訴人應分配予被上訴人之房屋面
    積不足，詳如附表一所示，且依協議書第10條約定，被上訴
    人丁○○、乙○○可向子○○請求7.4709坪、9.5坪房屋，
    現上訴人就合建之房屋已無所有權，無從給付被上訴人，已
    構成給付不能，被上訴人自得依協議書約定之平均價值請求
    損害賠償，惟為上訴人所否認，並以前揭情詞置辯，則本件
    應審酌者厥為：(一)系爭協議書之性質為何？(二)協議書第1條
    、第2條約定之可建坪數為何？(三)被上訴人及訴外人陳三吉
    、陳滿雄即協議書約定之丙方應受分配房屋坪數為何？(四)丙
    方依協議書應受分配房屋坪數之價值為何？(五)丙方已受分配
    房屋之價值為何？(六)上訴人子○○依協議書第10條約定是否
    有給付不能之情事？茲分述如下：
  (一)系爭協議書之性質為何？
  1.被上訴人主張兩造訂立協議書係因被上訴人於系爭土地上所
    有6戶舊屋，占據大部分第二期工程土地，上訴人為求改建
    順利，乃與被上訴人達成分配及改建協議，並依比例分配改
    建之房屋，業據提出協議書乙件為證，且為上訴人所不爭（
    見原審卷第79頁反面），堪信為真。
  2.依協議書記載：「立協議書人…今協議合建分配事項如下：
    （以建築執照為准（按係準之誤）(1)永和得和段231、221號
    第一期工程丙方（按係指被上訴人、訴外人陳三吉、陳滿雄
    ，下同）取得可建坪數45%的3分之1，第二期工程丙方取可
    建坪數50%的3分之1。(2)永和市○○段224地號第一期工程，
    丙方取得可建坪數45%的3分之2，第二期工程丙方取得可建
    坪數50%的3分之2（即6分之4）。(3)永和得和段222-1、222-
    2、178-2此三筆土地為陳德勝、子○○所有，可建坪數分得
    與丙方無關。(4)丙方所得的坪數皆由第二期房屋工程完成時
    取得。(5)丙方取得第二期工程車位四位，其餘第一期、第二
    期地下室所有權歸甲、乙方所有。(6)丙方依所分得坪數選擇
    第二期工程第三戶店面，以總平均價值計算之。其餘以第二
    期第二排分配之。(7)甲、乙、丙三方按照各自取得房屋繳納
    契稅、增值稅及代書費與一切規費。(8)甲、乙、丙三方與建
    商合建房屋所取得房屋先扣乙戶做為老祖母與老祖父墓地費
    用。(9)甲方由所取得房屋，提出50坪給予陳寶，登記房屋所
    有權人陳寶，以第二期工程一至七樓總平均價值計算之。(10)
    乙方所取得房屋提出90坪給予丙方，以第二期工程一至七樓
    總平均價值計算之。丙方因積欠乙方如下：陳滿雄、陳德
    欽欠乙方300.58萬元，今以每坪10萬元計算之，扣坪數30.
    058坪還予乙方。乙○○欠乙方130萬元，於77年11月17日
    之前償還乙方，否則以每坪10萬元計算之，扣坪數13坪還予
    乙方。林陳春桂（按係兩造之姐）取得丙方所分得房屋乙
    戶，坪數35坪，坪數不足35坪時以現金折價算之。分配房屋
    位置於秀朗路24巷口店面後第二排第一棟7樓。甲、乙二
    方土地增值稅可辦自用住宅稅率，與丙方無關。房屋分配
    ，所得坪數均以一至七樓總平均價值計算之。第二期工程
    ，地上物拆除後，此協議書生效。以上一式3份，甲、乙
    、丙三方各執乙份，恐口無憑，特立此據。  陳寶醫藥費用，
    由甲、乙、丙共六人共同平均分擔。建材以廣告單為主，
    追加修改以現金付予建商。  建商：陳德勝、子○○。  陳
    寶分得50坪，百年日後用餘或不足，己○○皆須得到或分擔
    5 分之1。」是依兩造訂立協議書之緣由，及綜觀協議書全
    部內容，係上訴人為改建為高層公寓大樓之必要，而須拆除
    被上訴人所有坐落系爭221、231、224地號上舊有建物，故
    協議將改建後之房屋依比例分配部分予被上訴人，顯係兩造
    預就被上訴人占用221、231、224號土地之法律關係，以分
    配房屋之債務約束，替代原有之法律關係而為創設新的法律
    關係，被上訴人主張其性質為與「和解」接近之無名契約，
    應可採信。上訴人主張協議書為贈與契約云云，然贈與者，
    謂當事人約定，一方以自己之財產無償給與他方，他方允受
    之契約，民法第406條定有明文。本件被上訴人係以拆除其
    所有坐落221、231、224地號舊有建物為對價，而得分配改
    建後部分房地，是被上訴人取得改建後部分房地，顯非上訴
    人無償給與被上訴人，核與贈與性質不符，上訴人主張協議
    書性質為贈與云云，顯有誤會，不足為取。
  (二)協議書第1條、第2條約定之可建坪數為何？
  1.依協議書第1條、第2條約定被上訴人可就231、221、224地
    號土地按第一期、第二期工程可建坪數之比例分配房屋，關
    於可建坪數之算式為：
     （第一、二期房屋面積） X
    即「第一、二期房屋面積」X「合建比」，為兩造所不爭執
    （見本院卷(一)第150頁），而被上訴人主張上開算式中分子「
    第一、二期房屋面積」應依「地政機關建物登記簿謄本」登
    記之面積計算之，上訴人則主張應依「建造執照登載之面積
    」計算之。查；
  (1)協議書序文記載：「立協議書人…今協議房屋合建分配事項
    如下：（以建築執照為准（按係準之誤）」，是依協議書序
    文之記載已開宗明義宣示兩造分配合建房屋係以建築執照為
    計算之依據，而兩造就該建築執照雖未真確使用「建造執照
    」之文字，核一般社會通常用語，其係指「建造執照」，至
    為顯然。參酌證人許文宏即撰擬協議書之執筆人亦證稱：兩
    造於協議時，已申請建照（築）執照，所以協議書是以建造
    （築）執照為準，有該筆錄附卷可證（見本院前審重上字卷
    (一)第157頁），是上訴人主張可建坪數算式分子「房屋面積」
    部分應依建造執照登載之面積計算，應可採信。雖被上訴人
    爭執證人甲○○為上訴人子○○之女婿，認其證言不足採。
    惟按證人為不可代替之證據方法，如果確係在場聞見待證事
    實，而其證述又非虛偽者，縱令證人與當事人有親屬，親戚
    或其他利害關係，其證言亦非不可採信（最高法院53年台上
    字第2673號判例意旨參照）。查證人甲○○係本件協議書執
    筆人，就此協議書之真意為何最為清楚，且依證人許文宏所
    述，核與協議書之文義並無歧異，是自不得以證人甲○○為
    上訴人子○○之女婿，遽認其證言不足採。
  (2)被上訴人雖主張協議書序文記載之「以建築執照為準」文字
    並非記載於協議書第1條、第2條「可建坪數」用語之下，且
    建造執照於使用執照核發前均有可能因變更設計致變動日後
    於地政機關登記之面積，況協議書約定內容用語，係以民間
    慣用土地登記簿上記載之面積單位，故可建坪數係依建物登
    記簿謄本登記建物面積為計算基準云云。惟協議書於序文記
    載兩造協議分配事項下，另括弧記載以建照執照為準，已如
    前述，足認兩造關於合建房屋分配事項概以建造執照為計算
    基準至明。而兩造協議書雖係以「坪」數為計算單位之標準
    ，然公務局所核發建造執照與地政機關核發建物登記簿謄本
    所使用面積單位均係以「平方公尺」表示之，「平方公尺」
    乘以0. 3025即可換算坪數，是被上訴人徒以協議書記載面
    積均以「坪」數表示，遽以推論兩造係以地政機關核發建物
    登記簿登載之房屋坪數為計算基準，顯屬無據。參酌兩造於
    訂立協議書時已申請建造執照，故由證人許文宏依該建造執
    照為概略計算後，再由被上訴人選擇分配之房屋後列為起造
    人，已經證人許文宏證明在卷（見本院前審重上字卷(二)第
    219頁）。因此，兩造於訂立協議書時顯有明確之建造執照
    登載之面積為計算分配之基準，兩造自應受其拘束。又建造
    執照登載之面積雖有可能因嗣後變更設計而隨之變更，但兩
    造於訂立協議書時，地政機關登載之房屋面積尚未明確，且
    該面積亦有可能因嗣後變更設計而隨之改變，故被上訴人以
    建造執照登載之房屋面積不固定，不能做為計算基準云云，
    無足可取。被上訴人捨協議書記載明確之文字，而曲解可建
    坪數係以地政機關登記之面積為計算基準云云，不足為採。
  (3)另被上訴人主張其前以地政機關登記之面積為基準換上訴人
    應移轉房屋之面積，向原審起訴請求上訴人將未移轉、未交
    付分配之房屋及土地所有權等，業經原審以82年度重訴字第
    138號、本院82年度重上字第358號、84年度重上更(一)字第13
    8號、最高法院84年度台上字第1965號判決被上訴人勝訴確
    定，則協議是否以建照執照為準，可否分配土地，分配坪數
    是否包地下室，乃至於協議之性質等，均為該確定判決效力
    所確定事項，屬既判決之積極作用及爭點效範圍所及，則被
    上訴人應分配之房屋自應以地政機關登載之房屋面積為計算
    依據云云，固據提出各該判決為證（見原審卷第13頁至第39
    頁）。惟查，按確定判決之既判力，固以訴訟標的經表現於
    主文判斷事項為限，判決理由並無既判力，但法院於判決理
    由中，就訴訟標的以外，當事人主張之重要爭點，本於當事
    人辯論之結果已為判斷時，對此重要爭點所為之判斷，除有
    顯然違背法令，或當事人已提出新訴訟資料，足以推翻原判
    斷之情形外，應解為在同一當事人就該已經法院判斷之重要
    爭點，不得作相反之主張或判斷，始符民事訴訟上誠信原則
    。核閱前開確定判決，兩造就應分配房屋之比例，究應以建
    造執照或地政機關登記之面積為準，既未經兩造列為重要爭
    點，且原確定判決就此亦未本於當事人辯論之結果而為判斷
    ，揆諸前揭說明，上訴人就此爭點自不受拘束。況被上訴人
    於該事件，僅就上訴人原已依約分配並登記予被上訴人及訴
    外人陳三吉建號3018、3019、3029、3030、3038、3040等房
    屋及地下室四個停車位，請求移轉該房屋及地下室所坐落基
    地（應有部分）、交付該房屋所有權狀所有權狀部分獲勝訴
    判決，就被上訴人另請求移轉登記第二期工程第一排房屋所
    有權及交付該部分房屋，已經原審判決敗訴，未據被上訴人
    上訴而告確定，是該確定判決亦未認定被上訴人除已取得前
    揭房屋部分外，尚可分配第二期工程第一排房屋，被上訴人
    主張其已依地政機關登記之房屋面積核算應分配之房屋，已
    獲勝訴判決確定云云，不足採信。
  (三)被上訴人及訴外人陳三吉、陳滿雄即協議書約定之丙方應分
    配房屋坪數為何？
  1.依協議書第1條、第2條約定：丙方可取得永和得和段231、2
    21號第一期工程可建坪數45%的3分之1，第二期可建坪數50%
    的3分之1。永和市○○段224地號第一期工程可建坪數45%的
    3分之2，第二期工程可建坪數50%的3分之2（即6分之4），則
    依此約定計算丙方即被上訴人及訴外人陳三吉、陳滿雄可分
    配房屋坪數，其計算式如下：
    (1)提供合建之六筆土地總坪數為：
      （221地號）1431㎡+（231地號）388㎡+（224地號）86㎡
      +（221-1地號）41㎡+（222-2地號）5㎡+（178-2地號）2
      4㎡=1975㎡=597.4375坪
      有各該土地登記謄本附卷可稽（附企技鑑定會88年3月16
      日鑑定書內，外放）
    (2)建造執照登載之房屋面積：
      建造執照之面積為：
                 第一期工程 （平方公尺）第二期工程
      騎  樓      58.64               87.50
      第一層      622.87              388.34
      第二層      664.91              469.41
      第三層      664.91              469.41
      第四層      664.91              469.41
      第五層      664.91              469.41
      第六層      664.91              469.41
      第七層      664.91              469.41
      屋頂突出物  83.38               29.58
      合計        4,814.21            3,380.70
    有上訴人提出臺北縣政府78年永建字第450號建照執照、78
    年1月15日建照執照變更設計申請書、面積計算表附卷可憑
    （見原審卷第89頁、本院重上字卷(一)第131頁、第204頁）。
    雖第一期工程之建照執照於76年1月8日核發登載之面積，騎
    樓為57.29、第一層為627.07、第二層至第七層各為674.22
    、屋頂突出物為80.54、55.29平方公尺，有該建造執照附卷
    可參（見原審卷第88頁），惟該面積於兩造申請第二期建照
    執照時已變更如上，且臺北縣政府工務局亦據以核發第一期
    工程之使用執照，即被上訴人最初陳明系爭建照執照面積時
    ，亦為相同之記載（見本院重上字卷(二)第156頁至第157頁，
    被上訴人有加計地下層面積，該地下層面積不予列計，詳如
    后述），有前揭建照執照變更設計申請書及78年使字第69號
    使用執照附卷可按（見本院重上字卷(一)第204頁、卷(二)第156
    頁、第208頁），因此，關於第一期工程建照執照之面積，
    自應以變更後面積為計算之依據。
  又上訴人就建造執照登記之面積雖有加計陽台部分面積第一
    期73.72、第二期52.67平方公尺，惟核閱前揭建造執照並無
    陽台面積之登載，該陽台面積係於申請使用執照時另算入面
    積核算表內，且該陽台面積並未算入總樓地板面積內，有該
    面積核算表及使用執照附卷可證（見本院重上字卷(一)第131
    頁、卷(二)第207頁至第208頁），故該陽台面積不應算入本件
    建照執照面積內。
  至被上訴人主張本件應將建造執照所載地下層面積第一期工
    程為1040.91、第二期工程為737.03、694.46平方公尺算入
    建造執照面積云云。惟核閱系爭協議書第1條至第3條，係兩
    造就合建房屋所為分配比例之協議，已如前述，而第5條記
    載：「丙方取得第二期工程車位四位，其餘第一期、第二期
    地下室所有權歸甲、乙方所有」，是既已就地下室之歸屬另
    為分配協議，則協議書第1至2條關於被上訴人取得房屋分配
    比例，自不得將建造執照登載地下層之面積再重複算入，參
    酌證人許文宏亦證稱：「第1、2點是分地面上的房子，地面
    是與地下室分開來算」（見本院重上字卷(一)第157頁），即被
    上訴人丁○○本人於本院前審到場陳稱「（問：協議書是不
    是只有協議房屋合建分配，有無提到基地部分？）是的，只
    有提到房屋的分配」（見本院重上字卷(一)第69頁），是被上
    訴人主張建造執照面積應算入地下層面積云云，不足為採。
  2.依協議書第1條、第2條約定丙方應受分配之房屋面積：
  (1)第一期房屋合建比為：
      （第一期建造執照面積）
      （合建之六筆土地總面積）
      即
      1456.2985坪
      597.4375坪
  (2)第二期房屋合建比為：
      （第一期建造執照面積）
      （合建之六筆土地總面積）
      即
       1022.6618
                 =1.0000
       000.4375
   (3)221、231地號丙方第一期得分配坪數為：
     221、231地號面積（1431＋388）×0.3025﹦550.2475坪
     550.2475坪×2.4376×0.45×1/3=201.1924坪
   (4)221、231地號丙方第二期得分配坪數為：
    550.2475×1.7117×0.5×1/3=156.9764坪
   (5)224地號丙方第一期得分配之坪數為：
      86×0.3025×2.4376×0.45×2/3=19.0242 坪
   (6)224地號丙方第二期得分配之坪數為：
      86×0.3025×1.7117×0.5×2/3=14.8433坪
   (7)總計丙方得分配坪數為：
      201.1924坪＋156.9764坪＋19.0242坪＋14.8433坪
      =392.0345坪
  (四)被上訴人依協議書應受分配房屋坪數之價值為何？
  1.依協議書第13條約定；「房屋分配所得坪數均以1至7樓總平
    均價值計算之」。而平均價值兩造雖均同意以第二期工程之
    總平均價值計算（見本院重上字卷(二)第103頁），惟究應依
    何基準計算該平均價值，綜觀協議書並未明載，被上訴人主
    張該平均價值應依第二期工程第二排房屋之房屋併土地之價
    值計算之。上訴人主張僅依房屋價值計算之。查：
  (1)證人許文宏證稱：「13點 （按係指協議書第13條）是指以拿
    到坪數，再以平均價值來算」、「當初只有就房屋拆起來改
    建，應該是1到7樓房屋的平均價」、「當時是以1樓到7樓房
    屋的平均價值計算，沒有包含土地」，有各該筆錄附卷可考
    （見本院重上字卷(一)第157頁、卷(二)第219頁、本院更(二)卷第
    20 1頁），參酌被上訴人於系爭土地上原無所有權，而係因
    合建必要須拆除被上訴人占用系爭221、231、224地號土地
    上房屋，因此，於計算平均價值自無庸以土地價額併計，證
    人許文宏上開證言，應可採信。雖證人許文宏另證稱：「當
    時概算起造人時就有算樓層差價，樓層差價是算樓層比值及
    面積，是按房屋銷售價值算，房屋有房屋價及土地價」等語
    （見本院重上字卷(二)第218頁），足見其係就樓層比值概算
    時係依房屋及土地之銷售價核算，惟本件關於丙方分得房屋
    坪數依協議書第13條約定係以平均價值核算，而非以樓層比
    值核算，是證人許文宏前揭比值之證言自不足採，故受命法
    官於當日準備程序中再訊之證人許文宏就協議書第13條約定
    之「平均價值」，究否包括房屋及土地之平均價，證人許文
    宏明確證稱係房屋平均價，嗣後證人許文宏亦均一貫陳證協
    議書第13條約定之「平均價值」，僅指房屋而不及土地價值
    ，有前開筆錄附卷可按，是自難以證人許文宏前開陳證比值
    部分證言不可採信，遽以推翻該證人全部證言。
  (2)被上訴人雖主張其前曾訴請上訴人移轉所分得房屋坐落基地
    應有部分之所有權，已獲勝訴判決確定，是本件協議既有就
    土地部分為分配，平均價值自應包括土地云云。然本件僅係
    依協議書第13條約定為計算丙方分配系爭房屋之價值所定之
    基準，其與因被上訴人是否可以因分配房屋而得分配土地無
    涉，被上訴人據以主張「平均價值」應併計土地價值計算云
    云，不足為採。
  2.又本件被上訴人選擇分配之房屋除建號3018外，均係第二期
    第二排工程，此觀協議書第6條約定：「丙方選擇第二期工
    程第三戶店面，以總平均價值計算之。其餘以第二期第二排
    分配之」至明。是被上訴人既僅得選擇分配第二期工程第二
    排14戶中部分房屋（被上訴人選擇分配一樓建號3018號房屋
    ，非屬第二排），且被上訴人於計算平均價值亦係以第二期
    第二排房屋之價值為計算基準（被上訴人主張就該房屋價值
    另加上土地價值計算）。參酌嗣於計算被上訴人已受分配房
    屋之價值時，亦係以企技鑑定會鑑定該房屋價值為核算基準
    （此部分詳如后述），則依該基準計算第二期工程第二排房
    屋14戶之平均價值，較符公平。是依此標準計算，第二期工
    程第二排房屋計14戶，經本院前審委託企技鑑定會鑑定結果
    ，該14戶房屋之價值共計64,959,416元，有企技鑑定會90
    年7月26日鑑估北技字第07006號函附鑑估字第T05013號報告
    書在卷可憑（見本院重上字卷(二)第229頁，外放證物），並
    為兩造所不爭，則第二期第二排房屋之平均價值為131,665
    元（64,959,416÷493.37=131,665，元以下四捨五入，下同
    ），詳如附表二所示。
  3.另本件被上訴人及訴外人陳三吉、陳滿雄即丙方依協議書第
    1條、第2條約定可分配第二期工程第二排房屋共392.0363坪
    ，如前所述，則丙方應分得房屋之價值為51,617,459元（13
    1,665x392.0363=51,617,459）。惟依協議書第11條約定訴
    外人林陳春桂取得丙方所分得房屋乙戶坪數35坪，亦即應由
    丙方分配之房屋中扣除乙戶予林陳春桂，而本件林陳春桂取
    得建號3041房屋乙戶，兩造均同意以34.6262坪計算之，經
    扣除該戶之價值4,559,059元（34.6262x131,665=4,559,059
    ），則丙方實際應分配房屋之價值為47,058,400元（51,617
    ,459 -4,559,059＝47,058,400）。
  (五)丙方已受分配房屋之價值為何？
  1.本件丙方已分配得附表三所示之房屋，有土地及建物登記簿
    謄本附卷可稽（附企技鑑定會88年5月3日鑑定書內，外放）
    ，其中編號3建號3038號部分係被上訴人乙○○指定登記予
    訴外人陳其華，編號4建號3040係被上訴人乙○○指定登記
    予訴外人陳文杰，編號8、9建號3035、3036係訴外人陳滿雄
    指定登記予訴外人陳光榮，而編號10建號2866號部分，係訴
    外人陳三吉指定登記予訴外人陳翠華，而2866建號房屋雖非
    坐落第二期第二排之房屋，惟其既經訴外人陳三吉選擇指定
    分配，且亦經上訴人配合辦理登記在案，自應列入丙方分得
    房屋計算其價值。另建號2866號房屋雖未經原審鑑定其房屋
    價值為何，惟兩造已於本院同意以建號3019號之價值計算之
    （見本院卷(一)第23頁、第53頁），是關於建號2866號房屋已
    無再鑑定之必要。據此，丙方已分配房屋之價值共計
    56,265,8 29元，詳附表三所示。
  2.綜上，本件丙方應分配房屋之價值為47,058,400元，已分配
    房屋之價值為56,265,829元，則丙方已分配之房屋價值顯已
    超過應分配之價值，是上訴人依協議書第1條、第2條約定既
    未短付房屋之價值。被上訴人主張上訴人有給付不能，並依
    民法第226條第1項規定請求損害賠償，尚乏所據，不應准許
    。
  (六)上訴人子○○依協議書第10條約定是否有給付不能之情事？
  1.被上訴人主張子○○依協議書第10條約定應提出90坪給予丙
    方，則依該約定被上訴人丁○○、乙○○可分別向子○○請
    求7.4709坪《（904-（30.05812）=7.4709》、9.5坪（
    90 4-13 =9.5）云云。
  2.查，依協議書第10條第1款、第2款約定，被上訴人丁○○及
    訴外人陳滿雄因積欠上訴人子○○3,005,800元，上訴人乙
    ○○積欠上訴人子○○1,300,000元，故以每坪100,000元估
    計，丙方須扣還30.058坪、13坪予上訴人子○○，是上訴人
    子○○依協議書第10條約定僅須提出46.942坪（90-30.05
    8-13 =46.942）房屋予丙方。
  3.被上訴人雖主張本件為可分之債，故應將90坪平均分配予丙
    方4人後，再分別扣被除上訴人丁○○、乙○○應償還15.02
    9（30.058/2=150.29）、13坪云云。惟依協議書第10條第1
    款約定：「被上訴人丁○○及訴外人陳滿雄欠上訴人子○○
    30.058萬元，今以每坪10萬元計算之，扣坪數30坪予乙方」
    ，第10條第2款約定：「乙○○欠乙方130萬元，於77.11.17
    日之前償還乙方，否則以每坪10萬元計算之，扣除坪數13
    坪還予乙方」，是依該約定，上訴人子○○即得自應給付被
    上訴人90坪中逕行扣除30.058坪、13坪之餘額後，再給付丙
    方，其既未載明該90坪應平均分配予丙方四人後，再分別扣
    抵上訴人應返還部分，被上訴人前揭主張，不足為採。又上
    訴人子○○應分配予丙方46.942坪房屋，依協議書第10條約
    定亦係以第二期工程1至7樓總平均價值計算之。據此，上訴
    人子○○應分配予丙方之房屋價值為6,180,618元（131,665
    X46.942=6,180,618)。
  4.又本件上訴人依協議書第1條、第2條約定應分配予丙方房屋
    之價值為47,058,400元，上訴人子○○依第10條約定應再給
    付丙方6,180,618元，則依協議書之約定，上訴人2人應給付
    分配房屋之價值共計53,239,018元（47,058,400+6,180,618
     =53,239,018），而上訴人已分配予丙方房屋之價值共56,
    265,829元，已如前述，則上訴人依協議書第1條、第2條及
    第10條約定分配予丙方之房屋價值顯有超過，被上訴人主張
    上訴人依協議書約定分配被上訴人之房屋坪數不足，殊無足
    取。上訴人抗辯稱其已依協議書履行分配義務完畢，應可採
    信。
  5.綜上，上訴人子○○已依協議書第10條約定分配房屋予丙方
    ，被上訴人主張上訴人子○○依協議書第10條約定應再給付
    被上訴人丁○○、乙○○7.4709坪、9.5坪房屋，而有給付
    不能情事，依民法第226條第1項規定應負損害賠償之責，尚
    乏所據，不應准許。
四、綜上所述，上訴人依協議書第1條、第2條及第10條應分配予
    丙方之房屋價值共計為53,239,018元，而丙方亦確已分配房
    屋價值56,265,829元，則上訴人自無分配不足情事，被上訴
    人主張上訴人依協議書第1條、第2條及第10條約定所分配之
    坪數不足而給付不能之情事，並據以請求損害賠償，自不應
    准許。從而，被上訴人依民法第226條第1項規定，請求上訴
    人陳給付被上訴人丁○○12,941,963元，給付被上訴人乙○
    ○9,779, 100元，上訴人子○○應給付被上訴人丁○○1,80
    9, 534元、給付被上訴人乙○○2,301,004元，並均加計法
    定遲延利息，為無理由，不應准許。其假執行之聲請亦失所
    附麗，應併予駁回。原審判命上訴人如數給付，並分別酌定
    相當擔保准、免假執行之宣告，尚有未洽。上訴意旨指摘原
    判決此部分不當，求予廢棄改判，為有理由。應由本院予以
    廢棄改判，如主文第二項所示。
六、本件事證已明，兩造其餘攻擊防禦方法及未經援用之證據，
    經核與本判決之結果不生影響，爰不一一論述。
七、據上論結：本件上訴為有理由，依民事訴訟法第450條、第
    78條、第85條第1項前段，判決如主文。
中    華    民    國    95    年    5    月    30    日
                   民事第十一庭審判長法  官  鄭雅萍
                                     法  官  林恩山
                                     法  官  蘇芹英
正本係照原本作成。
如不服本判決，應於收受送達後20日內向本院提出上訴書狀，其
未表明上訴理由者，應於提出上訴後20日內向本院補提理由書狀
（均須按他造當事人之人數附繕本）上訴時應提出委任律師或具
有律師資格之人之委任狀；委任有律師資格者，另應附具律師資
格證書及釋明委任人與受任人有民事訴訟法第466條之一第一項
但書或第二項（詳附註）所定關係之釋明文書影本。
中    華    民    國    95    年    6     月    1     日
                                      書記官  林初枝
附註：
民事訴訟法第四百六十六條之一（第一項、第二項）：
對於第二審判決上訴，上訴人應委任律師為訴訟代理人。但上訴
人或其他法定代理人具有律師資格者，不在此限。
上訴人之配偶、三親等內之血親、二親等內之姻親，或上訴人為
法人、中央或地方機關時，其所屬專任人員具有律師資格並經法
院認為適當者，亦得為第三審訴訟代理人。
附表一
(一)提供合建之六筆土地總坪數為：
  （221地號）1431㎡+（231地號）388㎡+（224地號）86㎡+（2
  21-1地號）41㎡+（222-2地號）5㎡+（178-2地號）24㎡=1975
  ㎡=597.4375坪
(二)221、231地號面積為：（1431+388）x0.3025=550.2475坪 （小
  數點第四位以下四捨五入，下同）
  224地號面積為：86x0.3025=26.015坪
(三)第一期工程、第二期工程房屋分別為：1757.9467坪、
  1235.2687 坪
(四)第一期工程、第二期工程之合建比為
  第一期：
  1757.9467597.4375坪＝2.9425
  第二期︰
  1235.2687597.4375坪＝2.0676
(五)丙方可分配之坪數之計算式為：
  221、231地號部分：
  第一期550.2475x2.9425x45%x1/3=242.8655坪
  第二期550.2475x2.0676x50%x1/3=189.6153坪
  224地號部分：
  第一期26.015x2.9425x45%x2/3=22.9647坪
  第二期26.015x2.0676x50%x2/3=17.9295坪
  合計473.375坪
(六)丙方已分得之11戶（包含林陳春桂1戶）之總面積：
  3041建號面積+各分得建號面積+公設之持分=374.0621坪
  丙方4人於扣除林陳春桂3041建面積後，平均應分得之坪數，
  即（總計應分得坪數473.375坪-3041建號坪數34.6262坪- 老
  祖母墓地費用0）/4=109.6872坪
  被上訴人丁○○及乙○○尚得請求之坪數：
  丁○○：109.6872-56.2456=53.4326坪
  乙○○：109.6872-69.3129=40.3743坪
附 表 二   第二期第二排房屋價值
編  號    建  號    建物面積（坪）     建物總價（元）
  0        0000        00.86          8,479,000
  0        0000        00.84          4,275,000
  0        0000        00.84          3,969,000
  0        0000        00.84          3,664,000
  0        0000        00.84          4,046,000
  0        0000        00.84          4,198,000
  0        0000        00.84          4,351,000
  0        0000        00.69          8,201,000
  0        0000        00.63          4,130,000
 00        0000        00.63          3,835,000
 00        0000        00.63          3,540,000
 00        0000        00.63          4,003,000
 00        0000        00.63          4,057,000
 00        0000        00.63          4,204,603
合  計                493.37         64,959,416
每坪平均價值64,959,416元÷493.37=131,665元（元以下四捨五
入）
附表三：丙方已分配之房屋總價
  編號  建號     分配人       鑑定房屋價額
  1     3018     丁○○       6,088,000
  0     0000     丁○○       8,479,000
  0     0000     乙○○       8,201,000
  0     0000     乙○○       4,003,000
  0     0000     陳三吉       4,275,000
  0     0000     陳三吉       4,130,000
  0     0000     陳滿雄       4,351,000
  0     0000     陳滿雄       4,198,000
  0     0000     陳滿雄       4,057,079
 １０     2866     陳三吉       8,479,629
合  計                        56,265,829


司法院資訊處製作；財團法人民間司法改革基金會備份。
